臺灣士林地方法院民事判決　　　　　　 100年度重訴字第49號
原　　　告　黃榮廣
訴訟代理人　佘遠霆律師
被　　　告　陳先華
上列當事人間損害賠償事件，本院於民國100 年5月30日言詞辯
論終結，判決如下：
    主  文
被告應給付原告新台幣拾陸萬玖仟捌佰肆拾貳元，及自民國98
年9月2日起至清償日止按年息百分之五計算之利息。
原告其餘之訴駁回。
訴訟費用由被告負擔百分之十，餘由原告負擔。
本判決第一項得假執行。但被告如於假執行程序實施前，以新臺
幣拾柒萬元為原告預供擔保，得免為假執行。
原告其餘假執行聲請駁回。
    事  實  及  理  由
一原告起訴主張：
  (一)被告於民國97年12月25日下午5 時許，駕駛車號EU-9095 號
    自用小客車，行經新北市○里區○○路○ 段177 號前時，本
    應注意該處設有消防栓，地面劃有禁止停車之標線，應不得
    停車，於停車向外開啟車門時，應注意是否有其他車輛或行
    人經過，且當時天候晴朗，日間光線充足視野良好，並無不
    能注意情事，竟疏未注意及此，貿然在該處停車後，開啟車
    門下車，適有原告之子黃才龍騎乘車號GHW-426 號重型機車
    自後方行經該處，因閃避不及而撞擊被告開啟中之車門，致
    黃才龍人車倒地，受有腦部蜘蛛網膜下出血、右手肘及右手
    臂及右小腿受傷等傷害，黃才龍經送往馬偕紀念醫院淡水分
    院（下稱馬偕醫院）急救，惟因傷勢嚴重，仍於98年1 月24
    日晚間，因顱內出血引發呼吸衰竭不治死亡。
  (二)原告為黃才龍之父親，就原告因黃才龍死亡所生之損害，除
    扶養費之損害部分外，其餘部分原告與被告已達和解。因此
    ，原告僅就扶養費之損害，向被告請求。原告現年51歲，依
    內政部簡易生命表，原告平均餘命尚有29.55 年，以月計之
    ，則為354 個月，採用月別式複式霍夫曼法計算之354 個月
    霍夫曼係數為217.00000000，而原告每月所受扶養費為2 萬
    元，則相當於扶養費之損害額為新台幣（下同）434 萬4,00
    0 元。故請求被告給付相當於扶養費之損害額434 萬4,000
    元。
  (三)對被告抗辯所為之陳述：
    依本院99年度交易字第10號刑事判決及臺灣省臺北縣區車輛
    行車事故鑑定委員會鑑定98年9 月16日北縣鑑字第981195號
    鑑定意見書（下稱系爭鑑定意見書），均稱無法證明本件車
    禍發生時黃才龍確有因飲酒致不能安全駕車之情事，故無法
    推論出黃才龍就本件事故與有過失。況黃才龍所任職之公司
    嚴禁作業人員喝酒，本件車禍發生於黃才龍下班幾分鐘內，
    若黃才龍於車禍發生時有喝酒至酒精中毒情形，實與常理不
    符。
  (四)聲明：
    1.被告應給付原告434 萬4,000 元，及自起訴狀繕本送達翌
      日起至清償日止，按年息百分之5 計算之利息。
    2.原告願供擔保請准宣告假執行。
二被告之抗辯：
  (一)依據道路交通安全規則第114 條規定，：「飲酒後其吐氣所
    含酒精成分超過每公升0.25毫克以上者，不得駕車」，若呼
    氣酒精濃度達每公升0.55毫克者，實務上警察機關即移送法
    辦。本件車禍發生時，警方對黃才龍抽血檢測酒精濃度為每
    公升31 7.44 毫克，換算呼氣酒精值為每公升1.58毫克，其
    身體中酒精濃度與行為表現之關係已達「迷醉」程度，已違
    反道路交通安全規則第114 條不得飲酒駕車之規定，且經警
    方以公共危險罪移送法辦，黃才龍於車禍發生時應已不能駕
    駛，黃才龍嚴重酒醉駕駛之行為實係肇事主因。而警方係於
    車禍發生時對黃才龍抽血檢測，並非車禍發生6 天後始採驗
    ，黃才龍為住加護病房之病患，不可能於住院期間喝酒喝到
    有前開檢測值之程度，且警方將黃才龍以公共危險罪移送法
    辦亦屬事實，故系爭鑑定意見書認定抽檢時間為車禍發生後
    6 天後，實屬錯誤。
  (二)另黃才龍於馬偕醫院醫療期間，原可選擇接受手術治療，依
    台大醫院受理司法機關委託鑑定案件之回復意見表內容，其
    手術成功率高達80％至90％，惟其家屬不同意醫院進行必要
    之手術醫療行為，此為造成黃才龍死亡之重要因素。
  (三)原告育有三名子女，黃才龍生前每月收入微薄，並無能力每
    月支付扶養費2 萬元。且扶養費之損害賠償計算公式應為：
    扶養費得請求金額＝扶養親屬寬減額或最低生活費標準x 基
    數（平均餘命扣除中間利息）x 分擔應扶養人數x 分擔與有
    過失程度。本院應就肇事因素、兩造經濟條件及社會地位、
    扶養人數等條件審酌賠償金額。又被告已支付強制汽機車責
    任保險金150 萬元予原告。
  (四)聲明：原告之訴及其假執行之聲請均駁回。如受不利判決願
    供擔保請准宣告免為假執行。
三兩造不爭執之事實
  原告之子黃才龍於上開時地，因被告開啟車門，黃才龍閃避不
  及人車倒地，受有腦部蜘蛛網膜下出血、右手肘及右手臂及右
  小腿受傷等傷害，經送醫急救，延至98年1 月24日晚間，因顱
  內出血引發呼吸衰竭不治死亡。
四本件之爭點
  (一)本件被告對於黃才龍之死亡是否應負損害賠償之責？
  (二)原告之子黃才龍對於本件車禍是否與有過失？
  (三)被告如應賠償原告扶養費，其金額為何？
五法院之判斷
  (一)原告之子黃才龍於上開時地，因被告違規停車復未注意後方
    來車擅啟車門，致黃才龍閃避不及人車倒地，受有腦部蜘蛛
    網膜下出血、右手肘及右手臂及右小腿受傷等傷害，經送醫
    急救，延至98年1 月24日晚間，因顱內出血引發呼吸衰竭不
    治死亡。被告因上開行為而涉犯過失致死罪責，經本院刑事
    庭判處有期徒刑五個月等情，業經本院調閱本院刑事庭99年
    度交易字第10號過失致死刑事卷宗（含台灣士林地方法院檢
    察署98年度偵字第4656號偵查卷）核閱無訛。是被告因過失
    致黃才龍死亡乙節，應堪認定。
  (二)被告雖辯稱，黃才龍係因其家屬不同意進行手術因而死亡，
    並非上開車禍造成黃才龍死亡云云。經查：
    1.黃才龍於97年12月25日車禍後至馬偕醫院急診就醫治療，
      住院中黃才龍因創傷性顱內出血，後續腦浮腫造成病情惡
      化死亡，皆為入院當時所受傷勢及其後續變化所造成腦傷
      導致之後果一節，有馬偕醫院98年10月12日馬院醫外字第
      0980003717號函附於本院99年度交易字第10號刑事卷可佐
      （見該卷第67頁）。是黃才龍之死亡結果確實因為車禍之
      傷勢所造成，因此，黃才龍之死亡結果與被告之過失行為
      間有因果關係。
    2.另馬偕醫院神經外科主治醫師張丞圭於偵查中證稱：被害
      人於97年12月25日到院就醫，當時頭部及身體均有受傷，
      經施以電腦斷層掃瞄後，發現有瀰漫性蜘蛛膜下腔出血及
      腦挫傷性之腦內出血現象，因被害人當時意識清楚，判斷
      沒有立即生命危險，而不宜手術治療，但因有腦出血遂留
      院觀察，嗣98年1 月1 日被害人意識變為不清醒，當時有
      建議家屬進行手術治療，但也有告知若不開刀，情況也不
      一定會惡化，若開刀的話有五成以上存活機率，但神經功
      能一定會有障礙，家屬當時並未決定手術治療，至98年1
      月4 日被害人病情惡化，伊有建議家屬一定要開刀，但也
      有告知即便手術也不一定完全恢復，可能會成為植物人，
      故家屬仍不願進行手術，延至98年1 月24日被害人死亡，
      期間伊均有給予降腦壓及維持生命之藥物，而腦出血之治
      療方式即為開腦及降腦壓藥物等語（見台灣士林地方法院
      檢察署98年度偵字第4656號卷第49頁至第51頁）。又依據
      國立臺灣大學醫學院附設醫院受理司法機關委託鑑定案件
      99年3 月23日、99年10月20日回復意見表（見本院刑事卷
      第8 頁至第9 頁、第91頁）所表示之意見：黃才龍之死因
      為腦壓過高導致腦幹衰竭、腦死，進而心肺衰竭而死亡，
      而依照98年1 月1 日電腦斷層掃瞄發現其延遲性出血，可
      採取之手術治療為右側顱骨切除減壓、硬腦膜下出血清除
      ，並可考慮放顱內壓監測器，以騰出空間給腫脹腦組織，
      減少血壓引起之腦水腫，並根據顱內壓之變化調控術後藥
      物之劑量；若顱內壓仍然過高，無法因此獲得控制，可考
      慮進一步將腦出血及挫傷之腦組織切除，甚至將對側之顱
      骨切除，開顱手術之風險在於引發無法控制之出血、感染
      等，機率約10％至20％，當時神經功能損傷在所難免，最
      終亦可能成為植物人，被害人倘接受手術處理，可大幅降
      低因顱內壓過高引起之死亡機率，惟醫學上並不能以「必
      能」或「百分之百」來預測治療成效，況術後照護亦有其
      他器官衰竭或感染等併發症，均可能導致不良之預後。是
      依上所述，黃才龍如經過手術治療，並非必然痊癒，其死
      亡機率亦高，並且有非常高的機率成為植物人，因此，家
      屬對於選擇進行醫療與否，是以黃才龍之最佳選擇為考量
      ，應考量黃才龍因醫療所承受的痛苦，以及進行醫療後回
      復健康狀態之機率等，而非為完全避免死亡而求取一難以
      承受的存活狀態，更非為免被告被認定過失致死刑責而必
      須選擇所有求取存活之醫療行為，而不顧存活的狀態如何
      。
    3.因此，被告以原告不為黃才龍選擇進行手術，始造成黃才
      龍死亡，而抗辯黃才龍之死亡與其過失行為無因果關係，
      顯非可採。
  (三)按因故意或過失，不法侵害他人之權利者，負損害賠償責任
    。被害人對於第三人負有法定扶養義務者，加害人對於該第
    三人亦應負損害賠償責任，民法第184 條第1 項前段、第19
    2 條第2 項定有明文。又按直系血親相互間，負扶養義務；
    夫妻互負扶養義務，其扶養義務之順序與直系血親卑親屬同
    ；受扶養權利者，以不能維持生活而無謀生能力者為限。前
    項無謀生能力之限制，於直系血親尊親屬，不適用之，民法
    第1114條第1 款、第1116條之1 、第1117條分別定有明文。
    經查：
    1.原告為黃才龍之父親，依據前開規定，黃才龍對於原告應
      負扶養之義務，故原告自得向被告求償扶養費。原告為47
      年8 月30日生，於黃才龍死亡時（97年12月25日）為滿50
      歲，依據98年臺灣省簡易生命表（男性），原告仍有28.9
      6 之平均餘命。依據本院向黃才龍所就職之聯榮金屬有限
      公司函查黃才龍97年度之薪資收入為56萬5,008 元（本院
      卷第158 頁），有聯榮金屬有限公司函覆之薪資表在卷可
      參。聯榮金屬有限公司與兩造間均無任何關係，為單純之
      第三人，並無偽造黃才龍薪資收入之動機，故其所陳報之
      黃才龍之薪資收入，應堪採信。原告空言上開薪資收入之
      陳報為臨訟偽造，顯非可採。是黃才龍死亡前一年之收入
      為每月平均4 萬7,084 元。
    2.原告雖主張黃才龍於死亡前每月平均給付原告二萬元之扶
      養費，請求以此計算其扶養費之損害。惟黃才龍之收入雖
      足以每月給付原告二萬元之扶養費，但實際上黃才龍是否
      確實有給付原告每月二萬元之扶養費，原告並未提出任何
      證據證明，故難採信。依據行政院主計處家庭收支調查，
      97年度台北縣之每人每月消費支出為1 萬8,358 元，故以
      此為原告受扶養所需之費用，作為計算原告扶養費損害之
      標準。因此，依據原告之預估之餘命及上開消費支出，原
      告應受扶養之費用，依據霍夫曼係數表扣除中間利息為27
      7 萬3,814 （18358X12X28.96＝0000000 ；0000000X0.00
      000000＝0000000 ，元以下四捨五入）。
    3.原告自承其於黃才龍死亡之時，連同黃才龍共有三名子女
      ，均成年，故上開扶養費用應由黃榮廣之三名子女平均分
      擔，而黃才龍應分擔之部分為92萬4,604 元。
    4.按損害之發生或擴大，被害人與有過失者，法院得減輕賠
      償金額，或免除之，民法第217 條定有明文。查黃才龍於
      97年12月25日到達馬偕醫院時，因說話不流暢，精神不集
      中，所以急診處馬上幫黃才龍做血液酒精濃度檢查，檢查
      結果為異常值332.4mg/dl，醫院檢查超過50mg/dl 即為酒
      精中毒，有馬偕醫院100 年4 月18日馬院醫急字第100000
      1473號函在卷可參（本院卷第98頁）。是黃才龍在本件車
      禍時確實有酒醉駕駛之情形。原告提出蓋有聯榮金屬有限
      公司公司章及負責人印文之證明書，主張黃才龍所任職之
      公司規定上班時間不得飲酒，黃才龍不可能在甫下班時即
      飲酒至酒精中毒之程度。惟縱黃才龍所任職公司規定上班
      時間不得飲酒，但黃才龍亦可能不遵守，且下班後即可飲
      酒，短時間內大量飲酒亦可能至酒醉程度，故原告上開主
      張均無法推翻黃才龍在車禍到院時測得血液中酒精濃度高
      達332.4mg/dl所顯現之酒醉之事實。是黃才龍在本件車禍
      發生時，既違反交通規則有酒醉駕駛之情形，且飲酒量已
      達到酒精中毒之程度，應認黃才龍對於本件車禍之發生與
      有過失，應負60％之過失責任。
    5.本件車禍之發生，既應由被告負擔40％、黃才龍負擔60％
      之過失責任，因此，原告請求被告賠償之扶養費，則應減
      為36萬9,842元（924604X0.4＝369842）。
    6.從而，原告請求被告賠償之扶養費於36萬9,842 元之範圍
      內為有理由，逾此範圍為無理由，應駁回之。
  (四)按給付無確定期限者，債務人於債權人得請求給付時，經其
    催告而未為給付，自受催告時起，負遲延責任，其經債權人
    送達訴狀，或依督促程序送達支付命令，與催告有同一之效
    力；又遲延之債務，以支付金錢為標的者，債權人得請求依
    法定利率計算之利息，民法第229 條第2 項、第233 條第1
    項亦規定甚明。查被告於98年9 月1 日收受起訴狀繕本（98
    年8 月21日寄存桃園縣警察局桃園分局同安派出所，98年8
    月31日發生送達效力），原告自得自98年9 月2 日即起訴狀
    繕本送達翌日起，請求被告給付扶養費之遲延利息。
  (五)又原告與被告已於98年11月17日就扶養費以外之其他損害達
    成和解，為兩造所不爭執，並有本院調解筆錄影本附卷可參
    （本院卷第68頁），兩造之和解條件為被告願意給付原告27
    0 萬元，扣除強制責任險保險金150 萬元外，其餘款項分期
    付款。因此強制責任險保險金業於上開和解時抵充為損害金
    之一部分，故本件並無需再次抵扣上開強制責任險保險金，
    併此敘明。
  (六)兩造陳明願供擔保，聲請宣告假執行或免為假執行，經核原
    告勝訴部分，所命給付金額少於50萬元，依據民事訴訟法第
    389 條第1 項第5 款依職權宣告假執行，並酌定相當之擔保
    金額宣告被告得免為假執行；原告其餘假執行之聲請，因訴
    之駁回而失所依據，不予准許。
六本件事證已臻明確，兩造其餘攻擊防禦方法及其他未經援用之
  證據，經斟酌上無礙於本院前述之認定，無一一論究之必要。
七訴訟費用之負擔：民事訴訟法第79條。
中    華    民    國   100    年    6     月    13    日
                  民事第一庭  法  官  黃珮禎
以上正本證明與原本無異。
如對本判決上訴，應於判決送達後20日內向本院提出上訴狀，若
委任律師提起上訴者，應一併繳納上訴審裁判費，否則本院得不
命補正逕行駁回上訴。
中    華    民    國   100    年    6     月    14    日
                              書記官  陳韻如